臺灣高等法院刑事判決　　　　　　　　　　　　　九十一年度上訴字第一三一六號
　　上　訴　人　臺灣新竹地方法院檢察署檢察官
　　被　　　告　丙○○
右上訴人因搶奪等案件，不服臺灣新竹地方法院八十九年度訴字第四七六號，中華民
國九十一年二月二十五日第一審判決（起訴案號：臺灣新竹地方法院檢察署八十九年
度偵字第二四０五號）提起上訴，本院判決如左：
    主  文
上訴駁回。
    理  由
一、公訴意旨略以：被告丙○○意圖為自己不法之所有，於民國（下同）八十九年二
    月二十九日下午九時十五分許，駕駛其所有未懸掛車牌之自小貨車為工具，在新
    竹縣湖口鄉○○路四七號前即仁慈醫院附近，趁丁○○走向停於路旁車號Ｖ六－
    三六九一號自小客車而不注意之際，被告突自貨車前窗伸手搶奪丁○○背在肩上
    之皮包一個，內有新台幣（下同）一萬餘元、美金一千一百元、手錶一隻、中國
    信託信用卡（卡號0000000000000000）一張、太平洋百貨公司
    信用卡一張、護照及台胞證各一本、軍人補給證、健保卡、識別證各一張、郵局
    提款卡及存摺一本等物，得手後，旋即駕車逃逸。當日下午九時五十分許，被告
    另夥同不詳姓名之男子一名，共同持前開搶得之中國信託信用卡一張，至新竹市
    ○○街五三號中原書局購買玩具手槍二支，合計一萬二千五百元，被告並在簽帳
    單持卡人簽名欄上偽造「丁○○」之署押，完成持卡消費手續，足生損害於丁○○，嗣經警循線查獲，因認被告涉有刑法第三百二十五條第一項之搶奪及同法第
    二百十七條第一項之偽造署押罪等語。
二、公訴人認被告涉有右開搶奪及偽造署押犯行，無非係以告訴人丁○○之指述、秘
    密證人乙○○○、甲○○之指認，以及信用卡簽帳單為主要論據，並佐以被告家
    中確有一輛藍色貨車、被告亦偶有駕駛代步之情形，且行搶地點距被告居處不遠
    ，約在三公里範圍內，顯然被告對於該址之地緣關係極熟，尤以當地之街道狹窄
    ，容二車會車已屬不易，歹徒竟能無須下車、單從貨車前窗伸手即能搶得告訴人
    丁○○之肩上皮包，並從容逃離現場，若非熟識該處地形之人絕少可能，再簽帳
    單上「丁○○」之筆跡以一般人目光初步判斷，與被告當庭所書字樣略屬近似，
    亦不失為旁證可供參酌，為其主要之論據。惟訊之被告丙○○堅決否認有何公訴
    意旨所認之犯行，辯稱：八十九年二月二十九日晚上其與配偶、小孩一起上街買
    東西、在家看電視，且其父親彭清雲所有之車號ＲＡ－二二六號藍色自用大貨車
    車斗上，以噴漆噴有車號，非常明顯，被害人不可能不會看到等語。並提出車號
    ＲＡ－二二六號藍色自用大貨車照片二幀，以為證據方法。
三、按犯罪事實應依證據證認定之，無證據不得推定其犯罪事實，刑事訴訟法第一百
    五十四條定有明文。次按事實之認定，應憑證據，如未能發現相當證據，或證據
    不足以證明，自不能以推測或擬制之方法，以為裁判之基礎。又刑事訴訟上證明
    之資料，無論其為直接或間接證據，均須達於通常一般之人均不致有所懷疑，而
    得確信其為真實之程度，始得據為有罪之認定，若其關於被告是否犯罪之證明未
    能達此程度，而有合理性懷疑之存在，致使無從形成有罪之確信，根據「罪證有
    疑，利於被告」之證據法則，即不得遽為不利被告之認定。最高法院四十年臺上
    字第八六號、七十六年臺上字第四九八六號判例可資參照。經查：
  (一)本件告訴人確實有於八十九年二月二十九日下午九時十五分許，在新竹縣湖口鄉
    ○○路四七號前即仁慈醫院附近，遭人自所駕駛之自小貨車前窗伸手，搶奪其背
    在肩上皮包一個之事實，固據告訴人丁○○迭次在偵審中指述詳詳，並有刑事案
    件報案三聯單及遭搶後遭他人盜刷中國信託信用卡之簽帳單在卷可證。然關於搶
    奪者之特徵如何，是否為本案被告？此等重要之點，則據告訴人丁○○於警訊時
    係指述：共有二個人（搶走皮包），都是男孩子，一個開車，一個搶我皮包；開
    一輛大約一點七五公噸之藍色貨車；沒有掛車牌；因為當時他們兩人搶走我的皮
    包時速度太快，所以看不到搶匪明顯的特徵，只知道搶匪大約三十歲左右的人（
    見偵查卷第五頁反面）。於檢察官偵查中，經公訴人播放拍攝有被告正面、側面
    之錄影帶當庭勘驗後，告訴人丁○○仍僅指證稱：錄影帶被告之特徵僅頭髮之平
    頭特徵略似，餘均無法確認係行搶之被告；並供證：（問：播放之錄影帶顯示之
    被告是否就是當天搶你皮包之人？），我不敢確認，因為當時是晚上視線不好，
    且對方是在車上於行進中云云（見偵查卷第二八頁、第二十九頁反面）。在原法
    院調查中，經與被告共同或分別訊問時，仍供稱：（問：是不是在場的被告搶你
    的東西？）我沒有看清楚；... （問：你在前審法官開庭時有無看過被告？），
    有，不過被搶時搶匪坐在貨車內又是晚上我看不清楚（見原審卷第十八頁、第一
    五一頁）。在本院調查中仍到庭證稱：（問：當初本案發生時，你是否能確定搶
    你的人是何人？），我當初就說過了我不確定；我在警局的時候就沒有辦法確認
    ；... 我不能確定（是否原審卷被告家貨車之照片）等語（見本院九十一年六月
    四日訊問筆錄）。依告訴人之先後證詞，自始即未能確定本案之搶匪即係被告。
  (二)告訴人丁○○於警訊中指述搶匪所用之車輛為：開一輛大約一．七五公噸之藍色
    貨車云云（見偵查卷第五頁背面）；在檢察官訊問時供稱：是一部藍色小貨車，
    ... 是部中型貨車等語（見偵查卷第二十五頁背面）。然查，被告父親彭清雲所
    有之車號ＲＡ－二二六號貨車，為車重二．０七公噸、載重二．四三公噸，總重
    四．五公噸之大自貨車，核與告訴人或公訴意旨所指之小貨車、中型貨車，均屬
    有間，有交通部公路局新竹區監理所九十年四月十八日九０竹監一字第五二一九
    號函暨所附汽車新領牌照登記書、汽機車各項異動登記書附在原審卷第五十八頁
    至第六十三頁可稽。次查，依被告所提出之ＲＡ－二二六號自大貨車照片二幀（
    見原審卷第四十一頁，可明顯得見該大貨車之車斗有以白漆書具「自用」、「Ｒ
    Ａ２２６」等字；且「ＲＡ」字樣有部分已呈白漆斑駁之現象，應非近期臨訟甫
    行書具。而該二幀照片經提示後，據告訴人丁○○表示：（搶應匪所用之車輛）
    是這種車型，但沒有車牌，也沒有噴漆，完全沒有號碼云云（見原審卷第四十八
    頁）。依告訴人之前揭指證，搶嫌所使用之車輛，核與被告父親彭清雲所有之車
    號ＲＡ－二二六號自大貨車，顯然不同。再查，告訴人在本院調查中雖又指稱：
    （搶嫌所駕駛之車輛）我有看一下，是沒有車號，我看到的是一整片的白色，我
    懷疑他是用整片的薄薄鋁片覆蓋住車牌等語（見本院九十一年六月四日訊問筆錄
    。然依該等指證，仍無法據以確認被告有駕駛其父所有之ＲＡ－二二六號自大貨
    車行搶。
  (三)證人新竹市○○街五三號中原書局之實際負責人乙○○○於八十九年三月二十九
    日在警訊中以不公開證人身分固曾證述：因伊要指證丙○○與另一名年籍資料不
    詳之男子，二人於八十九年二月二十九日二十一時五十分，至新竹市○○街五十
    三號中原書局內刷卡購買二把玩具槍；... 我剛好在書局內有看到丙○○與另一
    名男子持信用卡購買二把玩具手槍，並由另一名男子刷卡並簽署「丁○○」女孩
    子的名字，我覺得很奇怪所以有特別注意；... 是的，我肯定是他（指被告）與
    另一人持卡共同購買玩具手槍；我不認識丙○○，也沒有任何糾紛或仇恨云云（
    見偵查卷第十頁背面、第十一頁）。然於同年五月二十二日檢察官訊問中已改稱
    ：伊可以確認錄影帶中之人曾來伊店消費過，但不能確定就是持信用卡來刷卡消
    費之人等語（見偵查卷第二十六頁反面）。同日在竹北警察分局播放被告正面、
    側面之錄影帶後，證人乙○○○仍供證：當時有二個年輕人來，拿信用卡給我的
    是一個較高的人，簽信用卡署名的也不是錄影帶之被告，那個人比錄影帶拍攝之
    被告還要高，所以我不能確認就是當晚來消費之人云云（見偵查卷第二十九頁反
    面）。依證人乙○○○在檢察官偵查中之證言，並未能指證被告即係持遭搶之信
    用卡購物之人。次查，證人乙○○○於八十九年三月二十九日在警訊中係以不公
    開證人身分應訊，姓名及年籍資料均經密封在秘密證人年籍資料袋內，他人自無
    從知悉。而該案係於同年四月二十七日始經臺灣新竹地方法院檢察署收受警局之
    刑事案件報告書，於同年五月一日分案，再由承辦檢察官訂期於同年五月二十二
    日第一次傳訊該證人；在此之前檢察官未曾開庭，亦未曾傳訊被告，有各文書卷
    證在卷可查。至於，被告則於八十九年五月十一日因竊盜案進入臺灣桃園看守所
    ，至同年七月二十八日送監執行，此後輾轉歷經羈押、執行，迄今仍在監執行中
    ，亦有法務部在監在押資料表、臺灣桃園監獄受刑人身分簿在卷可查（原審卷第
    二十二頁、第一三二頁）。綜觀上述各節，證人乙○○○於檢察官偵查中應訊之
    前，應無與被告勾串供證之可能（除承辦偵查人員外，無人知悉秘密證人之身分
    ），亦無曲詞迴護被告之必要（渠未曾與被告謀面）；因之，證人乙○○○於檢
    察官偵查中所為供證，自屬較客觀可信。再查，證人乙○○○在原審調查中同庭
    應訊時仍供稱：（問：是否認識或看過庭上之被告丙○○？），我有印象他之前
    有到我店裡買過東西，拿今日庭呈信用卡簽帳單來我店裡買東西的人有二位，一
    個高一個矮，買的東西是玩具手槍，高的人拿信用卡出來刷卡簽名結帳，我確定
    高的人不是庭上的被告丙○○，至於矮的那位是不是被告我不是很確定，八十九
    年三月一日警察到我店裡，拿了很多張口卡給我指認，我認出被告曾來過我店裡
    ，但被告是否就是在八十九年二月二十九日拿（遭搶之）信用卡來我店裡買玩具
    槍的人，我不能確定，這點我有告訴警察云云（見原審卷第六十八頁、第六十九
    頁）。關於在警訊時何以指證被告乙節，更詳確供稱：... 我不能確定，這點我
    有告訴警察，後來警察有拿錄影帶給我確認，我還是不能確定被告是否就是八十
    九年二月二十九日買玩具槍的人；（提示八九偵字第二四○五號第一○、一一頁
    ，問：這份為何要在筆錄上蓋指印？）是警察叫我蓋指印的，我有跟警察說我不
    能百分之百確定，但警察說沒關係，叫我蓋印等語（見原審卷第六十九頁）。參
    諸在警訊中，乙○○○與其子甲○○均為不公開之證人，其等身分保密，並且分
    開應訊；然警員對該二位證人訊問之問題非但完全一致，筆錄工整無一字刪除、
    增列，甚至連證人回答之用語、先後情節，亦如出一轍，幾乎全然相同，自足啟
    人疑竇。因之，證人乙○○○在原審調查中所供：我不能確定，這點我有告訴警
    察，後來警察有拿錄影帶給我確認，我還是不能確定被告是否就是八十九年二月
    二十九日買玩具槍的人；（筆錄上指印）是警察叫我蓋指印的，我有跟警察說我
    不能百分之百確定，但警察說沒關係，叫我蓋印乙節，應非出自虛構，而可採信
    。從而，依證人乙○○○在檢察官偵查及原審調查中之證詞，實不足以認定被告
    即係持告訴人丁○○遭搶之信用卡，冒名刷卡購買玩具槍之人。至於證人乙○○○於在警訊中以不公開證人身分所為證詞，則有重大之瑕疵，而不得執以為認定
    被告有罪之論據。
  (四)證人即另位證人乙○○○之子甲○○，固亦於警訊中指證：因伊要指證丙○○與
    另一名年籍資料不詳之男子二人，於八十九年二月二十九日二十一時五十分至新
    竹市○○街五十三號中原書局內刷卡購買二把玩具槍；... 我剛好在旁邊有看到
    ，因覺得很奇怪為什麼二名男子刷卡時是簽「丁○○」女孩子的名字，所以我在
    旁邊有特別注意；... 是的，就是他（指被告）與另一人共同持卡購買的；我不
    認識丙○○，也沒有任何糾紛或仇恨云云（見偵查卷第七頁背面、第八頁）。然
    在原審法院調查中，經詢以詳細經過情形，則結證供稱：（問：提示警訊筆錄，
    這是否是你簽名蓋手印的？），是，但我沒辦法確定被告是否為我看到的二名男
    子之一，八十九年二月二十九日我從學校回店裡，看到一高一矮的人在櫃台，我
    看了一眼因為有功課要做，我很快就進到店的更裡面的房間內去做功課了，當時
    在櫃台的是我母親乙○○○，警察拿錄影帶給我看時，我不能確認影帶中人是否
    就是當天那二名男子之一；（問：警訊筆錄你為何說被告就是這二名男子之一拿
    卡買玩具手槍的人？），這份筆錄我沒有仔細看；（問：是否願意當庭指認被告
    是否為當天那二人中其中一人？）願意，但時間已久記憶模糊；... （問：剛剛
    所提之被告是否就是你看到的那二名男子之一？），感覺上比較像那個矮的人，
    不過我沒有看到那二人的臉我不能確定是否就是那二人其中之一等語（見原審卷
    第一五三頁、第一五四頁）。再查，證人甲○○在警訊中亦係以不公開證人身分
    應訊，姓名及年籍資料均經密封在秘密證人年籍資料袋內，他人自無從知悉。而
    該案在檢察官偵查中並未曾傳訊證人甲○○，至原法院審理中始於九十一年一月
    二十九日第一次訊問該證人；在此之前因不公開證人之資料密封在卷，無人知悉
    有此位不公開證人，有各文書卷證在卷可查。而被告係於八十九年五月十一日因
    竊盜案進入臺灣桃園看守所，至同年七月二十八日送監執行，此後輾轉歷經羈押
    、執行，迄今仍在監執行中，已如前述。綜觀各節，證人甲○○於原法院調查中
    應訊之前，應無與被告勾串供證之可能（除承辦偵查人員外，無人知悉秘密證人
    之身分），當無曲詞迴護被告之必要（渠未曾與被告謀面）；因之，證人甲○○
    於原法院調查中所為供證，自屬較客觀可信。依證人甲○○於原審調查中所為供
    證，尚無從據以認定被告即係持被害人之信用卡至中原書局，冒名盜刷以購買玩
    具槍之人。
  (五)證人即中原書局實際負責人乙○○○所提出為證之玩具槍簽帳單原本，與被告於
    八十九年十一月二十一日當庭書寫之「丁○○」筆跡，經一併送內政部警政署刑
    事警察局鑑定結果，認「本案因待鑑字跡有做作之虞，僅由現有資料，尚無法確
    認」云云，有內政部警政署刑事警察局於九十年八月十六日（九０）刑鑑字第一
    七四六九八號函在卷可證（見原審卷第八十七頁）。然依卷內被告多次訊問筆錄
    上之簽名，與玩具槍簽帳單原本上丁○○簽名中「彭」字之運筆、捺劃，以目測
    觀察，相互勾稽比對結果，終究是有甚大之差異，亦有各該相關證據資料等在卷
    可查。
  (六)綜上各節，被告父親彭清雲所有之ＲＡ－二二六號藍色自大貨車，核與告訴人所
    指搶嫌所駕車輛，顯有差異。依告訴人丁○○、證人乙○○○、甲○○所為之供
    證，並不足以確認被告即為本案之搶匪或冒名盜刷信用卡之人。玩具槍簽帳單原
    本上之被害人「丁○○」簽名，又核與被告所為者不同。雖被告住所位在新竹縣
    湖口鄉○○村○○路三七一巷一號，與告訴人丁○○遭搶之地點同屬新竹縣湖口
    鄉轄內，然新竹縣湖口鄉居民不知凡幾，熟悉行搶地點之人亦無從計算；在無積
    極證據足以證明之情況下，自不宜憑空推定被告即係本件搶奪案之行為人。
四、此外，復查無其他積極證據足以認定被告涉有公訴人所指之搶奪及偽造文書等犯
    行，被告之犯罪尚屬不能證明。原審因之為被告無罪之諭知，核無不合。公訴人
    人之上訴意旨，仍執前詞指摘原判決不當，並無理由，應予駁回。
據上論斷，應依刑事訴訟法第三百六十八條，判決如主文。
本案經檢察官張文政到庭執行職務。
中      華      民      國    九十一    年      七      月      四      日
                              臺灣高等法院刑事第十二庭
                                  審判長法  官   劉  景  星
                                        法  官   陳  志  洋
                                        法  官   陳  博  志
右正本證明與原本無異。
如不服本判決應於收受送達後十日內向本院提出上訴書狀，其未敘述上訴之理由者並
得於提起上訴後十日內向本院補提理由書（均須按他造當事人之人數附繕本）。
                                        書記官   陳  嘉  文
中      華      民      國    九十一    年     七       月     八       日
